臺灣臺南地方法院民事裁定　　　　　 100年度消債抗字第31號
抗　告　人　臺灣新光商業銀行股份有限公司
法定代理人　李增昌
代　理　人　范惠霞
抗　告　人　良京實業股份有限公司
法定代理人　東章一
抗　告　人　永豐商業銀行股份有限公司
法定代理人　邱正雄
代　理　人　陳慕勤
抗　告　人　遠東國際商業銀行股份有限公司
法定代理人　洪信德
代　理　人　楊景鈞
抗　告　人　國泰世華商業銀行股份有限公司
法定代理人　汪國華
代　理　人　劉士銘
相　對　人　李承昆
代　理　人　鄭淑子律師
上列抗告人因相對人依消費者債務清理條例聲請免責事件，對於
中華民國100年4月8日本院99年度消債聲字第58號裁定提起抗告
，本院裁定如下：
    主  文
抗告駁回。
抗告程序費用由抗告人負擔。
    理  由
一、抗告人均聲明請求廢棄原裁定，其抗告意旨各略以：
  (一)抗告人臺灣新光商業銀行股份有限公司（下稱新光銀行）：
    相對人明知其還款能力有限甚或已無償債之能力，卻仍不當
    利用信用卡以進行融資套現，甚而預借現金擴張信用，顯係
    明知已有清算之原因，而隱瞞其事實，使他人與之為交易致
    生損害，有違反誠信原則與投機之虞。且相對人尚有工作能
    力，若努力工作自當可清償其債務，實不宜予以免責以失去
    消費者債務清理條例之立法精神。況相對人消費內容多為代
    償、預借現金等資金流向不明。
  (二)抗告人良京實業股份有限公司（下稱良京公司）：抗告人前
    於民國100年1月27日具狀陳報原債權人大眾銀行於94年1月3
    日與相對人之通聯紀錄，其上載明相對人自承「因投資賣鞋
    才倒這麼多錢」等語，顯然相對人有消費者債務清理條例第
    134條第4款之投機行為，致負擔過重之債務而生開始清算之
    原因，是相對人於欠款之始即已坦承係因投資失利而負欠多
    筆債務，則不能以當時次子患病為由作為負債後免責之籍口
    ，更何況相對人於負債前既知其次子健康不佳，理應尋求社
    會福利資源協助，豈有以刷卡負擔醫療費之理？從而，原審
    僅以相對人配偶及次子均有疾病，致相對人因而欠款負債之
    理由而裁定免責，顯有未洽。
  (三)抗告人永豐商業銀行股份有限公司（下稱永豐銀行）：相對
    人自陳次子屬重度殘障，故於次子91年11月30日出生後向金
    融機構申辦信用卡以支付生活開支及醫療費用；另預借現金
    多為借新還舊，非用於非必要之開銷，並無奢侈浪費情事。
    惟相對人於次子出生且醫療費用遽增之情形下，仍持續繳交
    自身商業保險費用，並於92年2月起新增1筆家屬之商業保險
    費，且相對人於次子出生即知其重度殘障，必需付出高額醫
    療費用，縱須向金融機構借貸，仍應理性審慎，以必要支出
    及醫療費用為度，焉有持續繳交商業保險費用，並新增家屬
    商業保險費用之理？故抗告人仍認相對人有消費者債務清理
    條例第134條第4款之情形，實難同意逕予免責。此外，按全
    民健康保險法自83年8月起實施，該法第36條即明定重大傷
    病免除自行負擔費用，故相對人次子91年11月30日出生後，
    即已得檢具相關醫療證明申請重大傷卡，以避免向金融機構
    不斷借貸致債務擴張至新臺幣（下同）300餘萬元，惟相對
    人遲至95年始向健保局申請核發重大傷病卡，故相對人就債
    務之擴張及增加，抗告人難認其全無可歸責性。
  (四)抗告人國泰世華商業銀行股份有限公司（下稱國泰世華銀行
    ）：債權人會議於99年6月8日決議相對人名下3張新光人壽
    保單不予解約，並由相對人提出等值現金68,213元代替之，
    有債權人會議筆錄可稽，然相對人於原審謂其全家只有相對
    人1份微薄收入，姊妹均已出嫁，父母以種鳳梨維生，均難
    以資助相對人等語，是若相對人所言為真，何有等值現金可
    供提出？又相對人自陳其自94年6月開始遭銀行強制扣薪後
    ，每月可處分所得僅有21,200元，每月全家基本生活費用約
    32,658元等語，是相對人早已呈現入不敷出之情形，則依此
    合理推定，相對人必有其他收入來源，而未於財產狀況說明
    書中據實載明，顯有違背據實陳述之義務，符合不免責規定
    之情。
  (五)抗告人遠東國際商業銀行股份有限公司（下稱遠東銀行）：
    1.按消費者債務清理條例第133條所定相對人聲請清算前2年
      間可處分所得，應將相對人於該期間可獲得之全數收入列
      入計算，包括相對人因遭強制執行扣押之薪資，蓋扣薪款
      項僅係藉由公權力將該筆款項強制用以清償相對人之欠款
      ，相對人對該筆扣薪款項僅有單一處分權，而不若其餘未
      遭扣押款項可供相對人自由運用，是於計算相對人聲請清
      算前2年可處分所得時，仍應將該筆扣薪款項列入其中，
      方為合理。準此，相對人聲請清算前每月收入合計為43,8
      00元（月薪31,800元＋生活補助1,800元＋房租補助3,200
      元＋殘障補助7,000元），扣除相對人主張每月必要支出3
      2,658元後，每月仍餘11,142元，則相對人聲請清算前2年
      可處分所得扣除自己及依法應受其扶養者所必要生活費用
      後之數額為267,408元（11,142元24），然本案普通債
      權人之分配總額僅37,713元，顯見相對人有消費者債務清
      理條例第133條應為不免責裁定之情事。
    2.相對人名下信用卡於94年2月起即因積欠款項未繳而遭發
      卡銀行強制停卡，並於94年8月29日前即全數停卡，由此
      可知相對人債務發生時間係於其配偶95年間經證實罹患全
      身性紅斑狼瘡之前，且縱其配偶於91年11月30日至94年8
      月間接受3次腎結石手術，然腎結石手術並非罕見或重大
      疾病手術，手術完畢甚至無住院之必要，且大部份費用健
      保均有給付，相對人須部份負擔之自費款項實屬有限，故
      相對人配偶之身體狀況顯非其積欠債務之原因之一。再者
      ，相對人雖主張其次子屬重度腦性麻痺兒併肢障、智障，
      須長期接受復健治療，並不定時因腎臟疾病或其他併發症
      住院治療，惟相對人次子不定時因腎臟疾病或其他併發症
      住院治療之花費，多數應係由健保給付，何況相對人並無
      提出任何大額醫療支出之單據以資證明。此外，相對人於
      87年間至鼎泰超合金鋁業有限公司任職，每月收入3萬餘
      元，相較於相對人陳報目前每月必要支出32,658元，並無
      大幅差距，是相對人縱有支付大額醫療費用及借款支付生
      活花費之必要，亦無大幅增加債務之理。
    3.又相對人主張其於91年11月30日前負債總額未超過20萬元
      ，惟相對人係自94年2月起陸續遭各家發卡銀行強制停卡
      ，而依實務操作上，強制停卡發生之時間距相對人最後1
      次依約繳款日最短亦需2個月之時間，故由此可推斷相對
      人於93年12月底即已積欠高額債務，且由本案債權表可知
      ，相對人積欠之本金共3,198,973元，則相對人之負債於
      短短2年間增加約300萬元，平均每月新增欠款本金約125,
      000元，其債務擴張之速度顯然過鉅。
    4.另相對人曾於93年8月17日向安泰銀行申請信用貸款，貸
      款總額112萬元，並用以代償萬泰銀行、台新銀行、AIG友
      邦信用卡公司、國泰世華銀行、誠泰銀行（已由新光銀行
      承受）、安信信用卡公司（已由永豐銀行承受）等欠款，
      惟相對人於清償欠款後，復以預借現金方式將上開6間銀
      行空出之信用額度用罄，亦即相對人自93年8月29日至93
      年12月10日不到3個月間，僅上述6間銀行部分即新增債務
      1,017,869元，並於93年11月15日持抗告人銀行信用卡預
      借現金共4萬元，合計1,057,869元，且相對人於大額借貸
      款項後未繼續依約還款，足徵相對人借款花用之狀況顯超
      出一般正常花費甚多。況相對人若係以借新還舊方式處理
      ，其舊有債務亦因清償而消滅，惟相對人之欠款並未有任
      何減少，益徵相對人明知已無償債能力，卻仍四處預借現
      金增加債務，亦堪認有消費者債務清理條例第134條第4款
      不應免責之情形。
    5.此外，相對人於93年8月向安泰銀行申辦信用貸款時，於
      申請書填載其係從事自營鞋類批發買賣，職稱為老闆，年
      資為1年l個月，月薪6萬元；另抗告人94年l月21日與相對
      人聯繫時，相對人表示其剛至豐年果糖公司任職約2個月
      ，由此可知相對人應係於93年底至豐年果糖公司任職，92
      年8月至93年11月間則係從事鞋業批發買賣之工作。準此
      ，相對人約於92年8月從事鞋類批發買賣，以相對人當時
      每月收入尚有6至7萬元，扣除其全家必要費用約3萬餘元
      後，每月剩餘款項尚足清償相當程度之債務，顯無頻繁大
      額預借現金之必要。又參以良京公司所提陳報狀檢附原大
      眾銀行於94年1月3日與相對人之通聯紀錄所示，相對人坦
      承「因投資賣鞋才倒這麼多錢」等語，顯見相對人因投資
      賣鞋失利，始於93年8月後頻繁預借現金，以清償投資賣
      鞋所造成之損失，並於93年底結束鞋類批發生意，重新尋
      求工作。則由各債權人提出之相關事證及相對人借款發生
      之時間點，相對人之債務顯非如其所述係因次子屬重度腦
      性麻痺兒併肢障、智障及配偶身體疾病等情時而發生，而
      係相對人借款投資週轉失敗後，大額借款並蓄意倒帳造成
      ，自堪認相對人有投機、奢侈、浪費之行為，自無免責之
      理。
二、相對人則主張如下：
  (一)抗告人主張債務人之配偶及次子大部份費用均有健保給付，
    債務人須部份負擔之自費款項有限，故其2人之身體狀況顯
    非債務人積欠債務之主要原因。惟抗告人之主張顯與事實不
    符，茲說明如下：
    1.債務人次子李育杰出生第2天即因不明病因被轉送至國立
      成功大學醫學院附設醫院（下稱成大醫院）加護病房住院
      10餘天，返家後除身體較為軟趴外，看不出有何異常，直
      至8、9個月大時仍完全坐不起來，經醫生診斷結果為「發
      育遲緩」，需長期復健。因債務人次子當時全身軟趴趴無
      法以機車載送，只好由配偶攜同坐計程車往返薛澤杰復健
      診所與成大醫院進行復健與早療，嗣債務人為減輕上開計
      程車車資負擔，不得已於93年間刷卡預借現金購買中古車
      讓配偶載送李育杰，但每月仍需油資3、4千元。而在次子
      李育杰3歲前，因醫生尚需觀察其復健早療效果，並進行
      各項檢查，因此均以「發育遲緩」視之，並未鑑定次子屬
      極重度多障，故當時並無殘障手冊、中低收入戶及重大傷
      病卡之證明。期間債務人亦至台中榮總、高雄榮總進行專
      門遺傳檢查，並持續寄發檢體到國外作罕見疾病與粒線體
      比對，前開檢體的檢查與運送皆需自費，但均未確切查出
      病因，成大醫院只好一直將次子視為「發育遲緩」，持續
      作早療復健並定期回診觀察，有成大醫院100年9月27日成
      附醫醫事字第1000017327號函檢附之李育杰診療資料摘要
      及病歷資料在卷可稽。又當時次子所需之早療輔具，如：
      矯正鞋、站立支架、輪椅、醫療用手推車、雙手支撐護具
      、感官統合刺激特殊玩具、在家復健按摩輔具等均需自費
      購買。另次子住院時亦非立即有健保房可住，有時需先住
      自費病房，俟有健保房時始能轉入，前開自費項目及載送
      復健看診之車資均所費不貲，再加上次子無法正常進食及
      自理大小便，亦需長期購買奶粉、營養品、尿布等生活必
      需品，實非債務人做工薪資能夠負擔，只好不斷刷卡預借
      現金，最後變成以卡養卡。直到成大醫院95年5月診斷次
      子為腦性麻痺前，債務人並未獲得任何醫療費減免或社福
      補助，債權人抗告理由認為李育杰之費用多數均由健保給
      付，容有誤會。
    2.債務人次子若能及早申請重大傷病卡，亦能減輕債務人之
      負擔，債務人絕無故意拖延申請之理，然次子能否申請重
      大傷病卡及殘障手冊，應取決於醫師之診斷及鑑定結果，
      並非債務人欲申請即能申請，抗告人指責債務人遲至95年
      始向健保局申請核發重大傷病卡，就債務之擴張及增加，
      難謂全無可歸責性，對債務人並不公平。
    3.債務人配偶曾多次因身體不適至市立台南醫院急診，並曾
      至新樓醫院或私人診所長期求診，但均未診斷出正確病因
      ，僅以皮膚炎、過敏或長疔瘡治療之，直到95年在成大醫
      院始確診為紅斑性狼瘡。債務人次子及配偶身體狀況陸續
      出現重大問題，且一直未獲改善，債務人於此情況下，曾
      購買鹿茸、冬蟲夏草、牛樟芝、靈芝等中藥材，亦到處尋
      求民俗療法，服用中藥、針灸，並曾購買西式營養品與保
      健食品予其2人食用，然其2人之病情仍毫無起色。抗告人
      指責債務人在2年內即增加約300萬元之債務，惟前開債務
      增加時間均係在債務人次子及配偶尚未確診之前，在未明
      確獲知配偶與幼子病情無可能治癒前，債務人當無放棄其
      2人之理。債務人雖因而負債累累，惟其為醫治配偶與幼
      子之花費，乃是基於人倫親情，並非為貪圖物質享受恣意
      揮霍或從事與本身身份收入不符之娛樂活動。
  (二)債務人又因常為照顧次子及配偶請假，於93年2月以後工作
    即不穩定，93年5月20日至93年9月14日均處於失業狀態。而
    債務人為增加收入，曾批發鞋子至夜市○○○○○路並不穩
    定，債務人於93年9月15日進入豐年果糖公司工作後即慢慢
    結束前開副業。雖前開副業並未改善債務人之家計，惟其乃
    屬夜市零售攤販業，債務人無需投入大量營運資金，亦不至
    於血本無歸，且債務人乃係為增加收入以提高償債能力，並
    在失業時仍想盡辦法擺攤營生，並非從事買賣股票、期貨、
    炒作不動產、商品之投機行為，是抗告人指稱債務人因投資
    賣鞋失利而於93年8月後頻繁預借現金以清償因投資賣鞋所
    造成之損失等語，乃出於抗告人之揣測。
  (三)各家銀行或代辦公司於93年間均大力鼓吹債務整合，債務人
    因而於93年8月向安泰銀行申請信貸債務整合，雖清償萬泰
    、台新、AIG友邦、國泰世華、誠泰及安信公司，但仍有遠
    東商銀信用卡（約25萬元）、中國信託30萬元小額信貸、20
    餘萬元信用卡、6萬元現金卡、日盛30萬元小額信貸、上海
    銀行信用卡24萬元、華南銀行信用卡15萬元及大眾銀行12萬
    元現金卡仍未清償；且當時債務人配偶及次子身體狀況不甚
    穩定，債務人無法常常擺攤，為繳納安泰銀行信用貸款及尚
    未清償債務之高額利息暨應付生活所需，只好又將已清償之
    信用卡及現金卡辦理預借現金。是以，債務人雖為醫治配偶
    、次子及維持家計與銀行信用而使自己負擔過重之債務，然
    債務人前開作為與抗告人主張「因浪費、賭博或有投機行為
    致財產顯然減少或負擔過重之債務」之構成要件並不符合。
    抗告人徒以債務人負擔過重債務即主張債務人有浪費、賭博
    或有投機行為之情事，顯屬無據。
  (四)債務人申請安泰銀行信貸當時，並無勞保或任何營業登記，
    名下亦無任何資產，但安泰銀行仍是同意核撥112萬元信用
    貸款，萬泰、台新、AIG友邦、國泰世華、誠泰及安信等銀
    行明知債務人原欠款乃是由安泰銀行信用貸款代償，債務人
    經濟條件已陷入「借新還舊」、「以債養債」之惡性循環中
    ，但其等仍是同意債務人繼續預借現金，故原審裁定即已明
    白指出「債務人屢以『借新還舊』之方式，本為債權人等金
    融機構所熟知，渠等既願繼續授信，要難逕以嗣後無法清償
    之事實，即指為債務人具有浪費、賭博或投機等行為」，抗
    告人抗告理由仍執陳詞，委無足採。
  (五)債務人與配偶從未買過股票、基金、期貨、不動產等投資商
    品，亦不曾至高級餐廳消費或出國遊玩，家中傢俱、衣物俱
    是親友淘汰或債務人撿回之二手物品，雖債務人曾經刷卡繳
    交保費並新增家屬商業保險費用，然債務人為妻、子所投保
    之新光人壽保險，乃債務人友人因同情債務人妻、子之處境
    ，於2年前代債務人繳納保費投保。嗣於本件債務清理事件9
    9年6月8日召開債權人會議時，因剛投保約1年之解約金甚少
    ，司法事務官遂建議AFRD988780、AFRD988800、AFRD988910
    不予解約，而由債務人以現金移交管理人分配，並經債權銀
    行同意。故本件債務發生期間之保險，債務人早已解約或未
    繳納保費而失效，有富邦人壽陳報狀可證，並無債權銀行所
    指債務人在積欠龐大債務之情況下，仍持續繳納家屬保險之
    情事。
  (六)債務人於97年8月26日聲請清算，並經鈞院97年度消債清字
    第44號民事裁定自97年12月31日下午4時起開始清算程序，
    然據抗告人之主張，債務人名下信用卡於94年2月起即因積
    欠款項未繳而遭強制停卡，於94年8月29日前全數停卡，故
    債務人清算之原因應發生在94年8月29日以前，並不符合消
    費者債務清理條例第134條第1項第5款「於清算聲請前1年內
    ，已有清算之原因，而隱瞞其事實，使他人與之為交易致生
    損害」之規定。更何況，債務人於申請信用卡、現金卡及信
    用貸款前，銀行均會針對債務人之收入資產進行查核，雖然
    債務人無法提出高額收入及財產證明，但銀行仍同意核卡准
    貸，且債務人長期只能繳納最低應繳金額，不斷累計高額循
    環利息致債務金額急速增加，應為金融機構所明知，且金融
    機構亦可隨時透過聯徵中心徵信債務人積欠其他銀行之債務
    狀況，故債務人並無法故意隱瞞抗告人使其繼續授信予債務
    人，抗告人指責債務人有違反誠信原則與投機之虞，有失偏
    頗。
  (七)本件清算程序雖清算所得僅68,213元，然債務人於刷卡之初
    仍有按期繳款，雖最後無力負擔，但自從94年2月遭扣薪起
    迄98年1月間，清償金額亦已達454,415元。而債務人為提高
    清償比例，於鈞院99年6月8日下午1時40分召開債權人會議
    時，亦承諾願將開始清算後停止之扣薪移轉命令，在執行債
    權人於取得清算財團分配款7日內撤回執行後，債務人所能
    取回之扣薪全數依債權比例分配予各債權人，亦獲出席之全
    體債權銀行同意（其中僅兆豐商業銀行及亞洲信用管理股份
    有限公司當天未出席，債務人之代理人亦有發律師函告知，
    惟上開2公司並未回覆）。因事後僅有中國信託及荷蘭銀行
    依承諾撤回執行，其它債權銀行均未撤回執行，致債務人目
    前仍繼續被扣薪而無法分配予債權人，債務人確實已盡最大
    努力清償舊債務，故債務人並非因奢侈浪費而產生本件債務
    ，其情形應有符合消費者債務清理條例准予免責之立法精神
    及構成要件，抗告人抗告所指與事實不符，應無理由。
  (八)並聲明：抗告駁回。
三、按債務人不能清償債務或有不能清償之虞者，得依消費者債
    務清理條例所定更生或清算程序，清理其債務。法院為終止
    或終結清算程序之裁定確定後，除別有規定外，應以裁定免
    除債務人之債務。法院裁定開始清算程序後，債務人有薪資
    、執行業務所得或其他固定收入，而普通債權人之分配總額
    低於債務人聲請清算前2年間，可處分所得扣除自己及依法
    應受其扶養者所必要生活費用之數額者，法院應為不免責之
    裁定。但債務人證明經普通債權人全體同意者，不在此限。
    債務人有下列各款情形之一者，法院應為不免責之裁定。但
    債務人證明經普通債權人全體同意者，不在此限：一、於7
    年內曾依破產法或本條例規定受免責。二、隱匿、毀損應屬
    清算財團之財產，或為其他不利於債權人之處分。三、捏造
    債務或承認不真實之債務。四、因浪費、賭博或其他投機行
    為，致財產顯然減少或負擔過重之債務，而生開始清算之原
    因。五、於清算聲請前1年內，已有清算之原因，而隱瞞其
    事實，使他人與之為交易致生損害。六、明知已有清算原因
    之事實，非基於本人之義務，而以特別利於債權人中之一人
    或數人為目的，提供擔保或消滅債務。七、隱匿、毀棄、偽
    造或變造帳簿或其他會計文件之全部或一部，致其財產之狀
    況不真確。八、故意於財產及收入狀況說明書為不實之記載
    ，或有其他故意違反本條例所定義務之行為。消費者債務清
    理條例第3條、第132條、第133條及第134條分別定有明文。
    則依前開規定，消費者依清算程序清理債務，於程序終止或
    終結後，為使其在經濟上得以復甦，以保障其生存權，除消
    費者債務清理條例如第133條、第134條等不予免責之規定外
    ，就債務人未清償之債務原則上係採免責主義，明定法院為
    終止或終結清算程序之裁定確定後，應以裁定免除其債務（
    消費者債務清理條例第132條立法理由參照）。又消費者債
    務清理條例所規定之清算制度，實質上即為破產法上破產之
    特別程序（消費者債務清理條例第13條及其立法理由參照）
    ，其目的在於使債權人獲得公平之受償，避免債務人遭受多
    數債權人個別對其強制執行，而無法重建經濟，以使債務人
    得有更生之機會，防止社會經濟發生混亂。是清算制度固非
    在使債務人恣意消費所造成之債務，轉嫁予債權人負擔，惟
    若債務人無最低清償能力或無不免責之事由存在，法院自得
    為免責之裁定。換言之，消費者債務清理條例之制定，在使
    負債務之消費者得依該條例所定程序清理其債務，以調整其
    與債權人及其他利害關係人之權利義務關係，保障債權人之
    公平受償，以謀求消費者經濟生活之更生及社會經濟之健全
    發展，故除有上揭同條例第133條、第134條所定之情形外，
    法院得斟酌裁量認可免除債務人債務。
四、經查：
  (一)相對人依消費者債務清理條例聲請清算事件，前經本院於97
    年12月31日以97年度消債清字第44號裁定開始清算程序，嗣
    因清算財團之財產分配完畢，復經本院於99年9月30日以98
    年度執消債清字第3號裁定終止清算程序等情，業經本院依
    職權調閱本院97年度消債清字第44號、98年度執消債清字第
    3號卷查明屬實。
  (二)相對人並無違反消費者債務清理條例第133條規定之情形：
    1.本件相對人經法院裁定開始清算程序，嗣管理人依債權人
      會議之決議，就本件清算財團之財產即相對人名下所有之
      新光人壽保險股份有限公司之保單價值準備金合計共68,2
      13元作成分配表分配於各債權人，扣除國庫墊款10,500元
      及清算管理人酬金20,000元後，普通債權人之分配總額為
      37,713元。
    2.而相對人自陳其於93年9月15日起任職豐年豐和企業股份
      有限公司，平均每月薪資約31,800元，自95年7月起長子
      李育丞領有生活補助1,800元、次子李育杰領有殘障補助
      7,000元、相對人家庭領有身心障礙房屋租金補助3,200
      元等情，有相對人之財產及收入狀況說明書、勞保局電子
      閘門查詢作業被保險人投保資料查詢、臺南縣歸仁鄉公所
      97年11月27日所社字第0970016221號函在卷可稽（本院97
      年度消債清字第44號卷第27、79-80、263頁），惟本院認
      相對人次子之殘障補助金性質究與基本生活費用有間，不
      宜作為相對人家庭所得支配使用之基本生活費用，至相對
      人長子每月得領取1,800元生活補助及相對人家庭每月得
      領取房屋租金補助3,200元，因其補助目的性質與基本生
      活費用性質相當，自應列計作為相對人家庭所得支配使用
      之生活費用。再者，相對人自94年6月起遭債權銀行強制
      扣薪3分之1乙節為兩造所不爭執，然該強制扣薪金額既係
      相對人依執行法院強制執行程序按期繳付予債權人，即非
      屬相對人可處分之所得。準此計算，相對人聲請清算前2
      年即自95年8月26日起至97年8月25日止可處分所得應係收
      入減去上開強制扣薪繳付予債權銀行款項，再加計其餘補
      助金即628,800元【計算式：（31,8002/3＋1,800＋3,
      200）24＝628,800】。至抗告人遠東銀行所陳相對人遭
      法院強制扣薪之款項應列入其可處分所得中，惟該部分金
      額係清償債權人之債務，當屬相對人每月必要之支出，亦
      應於相對人每月必要支出項中予以扣除，兩者最後計算所
      得結論並無不同，是抗告人遠東銀行爭執相對人遭法院強
      制扣薪之款項應列入相對人可處分所得中云云，尚無理由
      。
    3.又依行政院內政部所公告97年度臺灣省低收入戶最低生活
      費用每人每月為9,829元，有歷年最低生活費一覽表在卷
      足佐，惟上開生活費標準係按照政府公布最近1年平均每
      人消費支出（包含食品費、衣著鞋襪費、房租水電費、家
      居管理費、醫療保健費、交通通訊費、娛樂教育費及雜項
      支出）百分之60訂定，而成人部分之基本生活費用依此標
      準計算，雖屬適當，然子女部分既係依附於父母提供之住
      所共同生活，且其日常生活較為單純，是其基本生活費用
      當與成人之基本生活費用不同（如房租費、家居管理費、
      通訊費等費用項目即非年幼子女基本生活所需費用項目）
      ，因之相對人年幼子女基本生活費用應參酌96年度每人免
      稅額77,000元計算，即每人每月基本生活所需約6,500元
      為適當。是依此計算，相對人聲請清算前2年間自己及依
      法應受其扶養者所必要生活費用之數額即為783,792元【
      計算式：（9,8292＋6,5002）24＝783,792】。
    4.綜上，相對人聲請清算前2年間，可處分所得扣除自己及
      依法應受其扶養者所必要生活費用之數額乃為負數，其可
      處分之所得顯已不敷維持基本生活，且普通債權人之分配
      總額，亦無低於相對人聲請清算前2年間，可處分所得扣
      除自己及依法應受其扶養者所必要生活費用之數額，相對
      人自無消費者債務清理條例第133條所定不免責之情形。
  (三)相對人並無違反消費者債務清理條例第134條第4、5、8各款
    規定之情形：
    1.按消費者債務清理條例134條第4款所謂浪費或其他投機行
      為，為不確定之法律概念，其具體行為態樣並不易認定，
      亦難有統一之客觀標準，依每一債務人之情況而有不同。
      況所謂客觀標準，究採取寬鬆認定，抑是嚴苛審核，法院
      應視具體事件而定，蓋何種生活方式屬浪費或投機，可能
      因債務人成長過程中之生活環境、背景及經歷，誠有密切
      關聯。因此，本院判斷生活程度是否浪費、投機或明知已
      有清算原因之事實等標準，倘依寬鬆標準認定，即金融機
      構將面臨消費者惡意不清償債務或僅清償部分債務之道德
      危機，應非立法真意之所在。反之，法院從嚴審核，則難
      以達成讓陷於經濟之弱者，有重建更生之立法目的。是以
      ，法院認定債務人有無浪費、投機之行為，進而決定是否
      作成免除清償責任之裁定，應參酌各個債務人之生活、收
      入及社會一般通念等因素，為整體之考量。因此，法院衡
      量債務人行為是否為浪費或投機，自應審酌債務人收入、
      債務人所有財產、債務人之負債及家庭必要支出等因素綜
      合加以判斷，非僅限於債務人之支出。
      (1)觀諸各債權銀行所提出民事陳報狀檢附之消費紀錄明細
        ，顯示相對人於92年至93年間確係有以信用卡、現金卡
        或信用貸款之大量預借現金之情形，且互核相對人借貸
        期間及本院所編造之債權表金額，堪認相對人於此2年
        間確實增加約300萬元之債務，平均每月借貸金額約125
        ,000元。
      (2)惟相對人陳稱其借貸上開款項之用途係因為醫治其次子
        及配偶身體疾病所為之花費，非屬消費者債務清理條例
        第134條第4款之情形：
        相對人主張其名下無並無任何財產，且需負擔扶養配
          偶及2名未成年子女之扶養費用；而相對人之次子於9
          1年11月30日出生時即屬重度腦性麻痺兒，經鑑定結
          果為極重度多障（肢體、智障），需長期接受復健治
          療，並不定時因腎臟疾病或其他併發症住院治療；另
          相對人配偶身體機能出現衰退，除因兩側腎結石接受
          3次手術外，並於95年間證實罹患全身性紅斑狼瘡；
          惟相對人在豐年豐和企業股份有限公司（即豐年果糖
          ）擔任基層技衛員，每月薪資僅3萬1千餘元等情，有
          相對人之財產清單、所得清單、聯合徵信中心信用報
          告回覆書、財產及收入狀況說明書、債權人清冊、臺
          南縣歸仁鄉公所低收入戶證明書、債務人次子之身心
          障礙手冊（肢體重度、智障重度）、債務人次子之在
          學證明、債務人次子之全民健康保險重大傷病核定審
          查通知書（腦性麻痺）、債務人配偶之全民健康保險
          重大傷病核定審查通知書（全身性紅斑狼瘡）、勞保
          局電子閘門查詢作業被保險人投保資料查詢、稅務電
          子閘門財產所得調件明細表、債務人薪資明細表及臺
          南縣歸仁鄉公所97年11月27日函等附卷為證，堪信為
          真實。是以，相對人主張其有不得不借貸之原因，且
          有無法履行債務之理由，自非無憑。從而，相對人之
          配偶既無法找尋穩定收入之工作幫忙債務人分擔家計
          ，及相對人之配偶及次子之身體健康狀況致其須負擔
          龐大醫療費用，則相對人主張其以信用貸款、刷款換
          現金及預借現金等方式支應生活費用、醫藥費及2名
          未成年子女扶養費，核與其家庭狀況相符，尚堪憑採
          。故相對人雖有預借現金多次或係刷卡換現金、信用
          貸款之事實，然由其所借金額數目佐以當時相對人之
          身分、地位、家庭狀況以觀，尚難遽以認定相對人有
          何浪費、賭博或其他投機之行為，相對人自無違反消
          費者債務清理條例第134條第4款規定之情形。
        又經本院依職權向相對人次子李育杰就醫之成大醫院
          函詢李育杰之病情資料，成大醫院函覆稱：李育杰因
          發展遲緩於92年6月建議復健早療，因病情需要於92
          年至94年陸續在本院接受物理治療；95年5月於本院
          診斷腦性麻痺；91年12月至100年1月期間多次因肺炎
          、癲癇重積症、腸胃炎併脫水、腎小管酸血症及粒腺
          體異常於本院住院治療等語，此有成大醫院100年9月
          27日成附醫醫事字第1000017327號函暨該函檢附之李
          育杰診療資料摘要及病歷資料在卷可稽。是以，相對
          人次子李育杰之身體狀況經成大醫院診斷後原係以發
          展遲緩治療及復健，迄95年始診斷出罹患腦性麻痺，
          並經健保局核定為重大傷病範圍而核發重大傷病卡（
          本院97年度消債清字第44號卷(一)第66頁），堪予認定
          。故抗告人永豐銀行以相對人於其次子91年11月30日
          出生後已得檢具相關醫療證明申請重大傷卡，相對人
          遲至95年始向健保局申請核發重大傷病卡乙節，顯與
          事實不符，不足採信。此外，相對人次子李育杰之重
          大傷病雖能尋求社會福利資源協助，然社會福利制度
          及其資源之提供常有分配不均之情形，且相對人次子
          李育杰能否得完善及妥適之照顧亦非無疑，是相對人
          於社會福利資源有限之情況下，以刷卡負擔醫療費所
          需亦符合常情，故抗告人良京公司以此為抗告理由，
          亦難採憑。
        至抗告人遠東銀行雖爭執相對人配偶陳采慈之身體狀
          況顯非其積欠債務之原因云云。惟陳采慈自90年至95
          年間因兩側腎結石接受3次手術外，並於95年11月15
          日經成大醫院診斷確定罹患全身性紅斑狼瘡（亦即屬
          需終身治療之全身性自體免疫症候群），每3個月需
          回門診追蹤治療，有台南市立醫院100年8月24日南市
          醫字第1000000594號函、成大醫院100年9月27日成附
          醫醫事字第1000017327號函暨各該函檢附之陳采慈診
          療資料摘要及病歷資料、全民健康保險重大傷病核定
          審查通知書在卷可稽，堪認為真實。從而，相對人於
          次子李育杰已身體不佳需長期支出醫療費用之情況下
          ，其配偶陳采慈於斯時又罹患腎結石開刀治療及全身
          性紅斑狼瘡，則相對人基於倫理親情，為醫療次子及
          配偶之病情，尋求任何治癒方法而長期支出龐大醫療
          或治療費用，致經濟陷於窘境，實難苛究，更難謂相
          對人有消費者債務清理條例第134條第4款所規定因浪
          費或有投機行為致財產顯然減少或負擔過重之債務，
          而生開始清算之原因之情形。
      (3)抗告人遠東銀行雖又主張相對人之借款花用之狀況顯超
        出一般正常花費甚多，相對人若係以借新還舊方式處理
        ，其舊有債務亦因清償而消滅，惟相對人之欠款並未有
        任何減少，益徵相對人明知已無償債能力，卻仍四處預
        借現金增加債務，亦堪認有消費者債務清理條例第134
        條第4款原因而不應免責之情形云云。惟：
        相對人雖於93年8月間向安泰銀行申請信用貸款112萬
          元以代償其所積欠萬泰銀行、台新銀行、AIG友邦信
          用卡公司、國泰世華銀行、誠泰銀行（已由新光銀行
          承受）、安信信用卡公司（已由永豐銀行承受）等6
          家銀行之欠款，有安泰銀行信用貸款申請書暨信用借
          款契約書在卷為憑（原審卷第110-113頁），然相對
          人亦同時有其餘債權人如遠東銀行、中信銀行、日盛
          銀行、上海銀行、華南銀行及大眾銀行之信用卡或現
          金卡欠款尚未清償而需支付高額利息，且參以相對人
          名下以無任何財產，尚須扶養2名未成年子女及其次
          子及配偶身體狀況亦不佳等家庭狀況，堪認相對人之
          生活應甚為窘困，是相對人於向安泰銀行申請信用貸
          款代償上述6家銀行欠款後，復以信用卡預借現金，
          以借新還舊以債養債之方式週轉支應而新增債務，實
          非因其奢侈、浪費及行為輕率、生活態度未適度節制
          所致，尚難認相對人有奢侈、浪費之行為。
        再者，相對人預借現金固然次數頻繁，但其內容多係
          借新還舊，以卡養卡之週轉目的，此有卷附帳戶明細
          （見97年度消債清字第44號卷(一)第131頁、第171至17
          8頁、第195至796頁、第201至203頁、第215至223頁
          、第225至256頁）附卷可證。而債務人於面臨財務危
          機時，多方借貸週轉以維持信用，動機並無不當，衡
          諸一般人難免有一時週轉不便或因意外事故、急病等
          偶發事件而有臨時支出現金之需求，則相對人之預借
          現金行為，實難認有嚴予苛責之理由。況相對人屢以
          「借新還舊」之方式，本為抗告人等金融機構所熟知
          ，渠等既願繼續授信，要難逕以相對人嗣後無法負清
          償之事實，即遽指相對人具有浪費、賭博或投機等行
          為。
        至抗告人遠東銀行抗辯稱相對人若係以借新還舊方式
          處理，其舊有債務亦因清償而消滅，惟相對人之欠款
          並未有任何減少云云。然按諸民法第323條前段規定
          ，清償人所提出之給付，應先抵充費用，次充利息，
          次充原本。是相對人所為部分清償即應依上開順序為
          之。而觀之抗告人及其他債權人於相對人聲請清算時
          所提出之各項債權陳報狀，抗告人及其他債權人之借
          款利率均在年息11.88%以上，甚有高達20%者，另尚
          有約定違約金者，則相對人以借新還舊方式償還債務
          ，既先清償費用、利息，其本金未能全數清償，實難
          認有何違反常情之處，更難遽認相對人有何奢侈、浪
          費情形之可言。
      (4)另抗告人良京公司、遠東銀行抗辯稱相對人曾自承「因
        投資賣鞋才倒這麼多錢」，顯然相對人之債務係借款投
        資週轉失敗後，大額借款並蓄意倒帳造成，不能以次子
        及配偶之疾病為免除債務之藉口，且以相對人從事鞋類
        批發買賣每月收入約6至7萬元，扣除全家必要費用3萬
        餘元後仍有餘額清償債務，無大額預借現金之必要云云
        。惟綜觀各債權銀行所提相對人之消費明細內容，相對
        人以信用卡及現金卡預借現金當時雖確曾在夜市擺攤從
        事鞋類之買賣，然從事商業活動本即有資金之需求，且
        商業活動亦存有盈虧不定之風險存在，尚難認係投機行
        為，是相對人縱於92年至93年間經營商業時，財務規劃
        或經營不當，然商業虧損亦屬經濟交易之常態，自難僅
        以相對人有商業調度資金行為遽認定其係係因投機行為
        致負擔過重債務。從而，抗告人良京公司、遠東銀行以
        相對人事業經營不善逕認其向債權銀行借貸之金額全係
        浪費、投機行為致負擔過重債務，而生開始清算原因之
        嫌，亦屬無據。
      (5)此外，抗告人永豐銀行爭執相對人於次子出生且醫療費
        用遽增之情形下，仍持續繳交自身商業保險費用，並於
        92年2月起新增1筆家屬之商業保險費，而認相對人有消
        費者債務清理條例第134條第4款之情形乙節，並提出永
        豐銀行客戶消費紀錄明細表1紙為證（原審卷第84頁）
        。惟細繹該明細表之內容可知，相對人以永豐銀行信用
        卡刷卡支付ING安泰人壽保險股份有限公司（現更名為
        富邦人壽保險股份有限公司）保險費概可歸為3筆，分
        別為相對人自身之保費，每半年繳款1次，金額為9,7
        46元；相對人長子之保費，每年繳款1次，金額約17,
        088元；相對人次子之保費，每年繳款1次，金額約14
        ,769元。即相對人平均每月繳交之保費總計為4,278元
        【計算式：（17,088＋14,769）÷12＋9,746÷6＝4,27
        8】，其消費金額尚非龐大，以相對人自87年起至93年
        止任職於鼎泰超合金鋁業股份有限公司，每月薪資約3
        萬餘元，其偶為日常生活消費支出，實乃人情之常，況
        上開保險契約均業已失效，有富邦人壽保險股份有限公
        司100年6月30日陳報狀在卷可稽，是亦難以此遽認相對
        人係從事與經濟狀況顯不相當之消費。
    2.抗告人新光銀行認相對人不應免責，無非係以相對人明知
      無能力還款，仍持卡進行消費，其消費內容為代償款項、
      預借現金等消費，資金流向不明，顯係明知已有清算之原
      因，而隱瞞其事實，使他人與之為交易致生損害，有違反
      誠信原則與投機之虞等為論據，似主張相對人有消費者債
      務清理條例第134條第5款規定之事由。惟依前揭條文明定
      ，債務人須係「於清算聲請前1年內，已有清算之原因」
      而隱瞞其事實，使他人與之為交易致生損害，始構成不免
      責之情形，然觀諸各債權人所提出之消費明細表所示（原
      審卷第35、40、43-49、54、58-59、63-79、84-85、89-9
      2、103-107頁），相對人持卡消費及預借現金之交易時間
      ，均係發生在94年6月之前，而本件清算事件係於97年8月
      26日提出聲請，亦有聲請狀上所蓋本院收文戳章可佐（97
      年度消債清字第44號卷(一)第2頁），顯見相對人所為與消
      費者債務清理條例第134條第5款所定「於清算聲請前1年
      內」，明知有清算之原因而隱瞞其事實，使他人與之為交
      易之要件不符。
    3.至抗告人國泰世華銀行雖主張相對人遭銀行強制扣薪後，
      每月可處分所得僅有21,200元，每月全家基本生活費用約
      32,658元，是相對人早已呈現入不敷出之情形，依此合理
      推定，相對人必有其他收入來源，而未於財產狀況說明書
      中據實載明，有違消費者債務清理條例第134條第8款之關
      定云云，惟消費者債務清理條例關於債務人之清算程序係
      以免責主義為原則，不免責為例外，抗告人如主張相對人
      有該條例第134條各款所定不免責情事，應提出相當之事
      證證明之，然抗告人國泰世華銀行既未提出相當事證證明
      相對人有其他收入來源，且未於財產狀況說明書據實報告
      ，則抗告人國泰世華銀行之上開主張，純為其臆測之詞，
      不足採信。
五、綜上所述，原審認相對人並無投機、奢侈或浪費之行為，亦
    查無其他消費者債務清理條例第133條前段或第134條各款所
    定之情事，而裁定相對人應予免責，並無違誤。抗告意旨仍
    執陳詞指摘原裁定不當，求予廢棄，為無理由，應予駁回。
六、據上論結，本件抗告為無理由，依消費者債務清理條例第15
    條，民事訴訟法第495條之1第1項、第449條第1項、第95條
    、第78條，裁定如主文。
中    華    民    國  100    年    12    月    30    日
                  民事第一庭  審判長法  官  杭起鶴
                                    法  官  張麗娟
                                    法  官  洪碧雀
以上正本證明與原本無異。
本裁定除抗告理由有涉及法律見解具有原則上之重要性者外，不
得再為抗告。如提起再抗告，應於收受正本後10日內委任律師為
代理人向本院提出再抗告狀，並繳納再抗告費新臺幣1,000元。
中    華    民    國  100    年    12    月    30    日
                                    書記官  黃稜鈞